【裁判字號】    89,簡上,541
【裁判日期】    900914
【裁判案由】    給付管理費
【裁判全文】
臺灣台中地方法院民事判決  八十九年度簡上字第五四一號
    上  訴  人  甲○○
    訴訟代理人  乙○○
    法定代理人  黃清風
右當事人間請求給付管理費事件，上訴人對於中華民國八十九年十月二十五日本院台
中簡易庭第一審判決（八十九年度中簡字第二一二三號），提起上訴，本院判決如左
：
    主      文
原判決關於命上訴人給付超過新臺幣壹拾貳萬柒仟零壹拾壹元及自民國八十九年十六
日起至清償日止按年息百分之五計算之利息部分與該部分假執行之宣告暨該部分命上
訴人負擔訴訟費用之裁判均廢棄。
其餘上訴駁回。
第一審關於廢棄部分之訴訟費用由被上訴人負擔，第二審訴訟費用由上訴人負擔。
    事      實
甲、上訴人方面：
一、聲明：
  (1)原判決廢棄，被上訴人在第一審之訴駁回。
  (2)第一、二審上訴費用由被上訴人負擔。
二、陳述：除與原判決記載相同者，茲引用之外，補稱：
  (1)依公寓大廈管理條例第二十三條所指之規約係區分所有權人為了增進共同利益確
    保生活環境經區分所有權人會議決議的共同遵守事項，惟該規約訂定係必召開區
    分所有人會議通過成立始生效，本件被上訴人於民國八十八年始經區分所有權人
    會議決議規約並向主管機關申報成立巨匠雅舍管理委員會，惟在未成立管理委員
    會之前被上訴人是否以召集區分所有權人會議訂立規約收取住戶管理費，被上訴
    人應提出前經區分所有權人會議決議通過收住戶管理費之憑據，倘無憑據如何向
    住戶收取管理費。公寓大廈之最高意思決定機關為區分所有權人會議，如在未申
    報管理委員會之前未召開分所有權人會議決議之規約者，被上訴人憑何依據向住
    戶收取管理費。
  (2)管理委員會並非社團法人，非屬民法第五十六條第一項所規範，而地下室停車位
    有一定空間供車輛出入使用，惟被上訴人擅自將該空間出租予他人，損害上訴人
    停車權益，違反原設計圖使用，胡亂收取停車租金，原審法院未調閱臺中市政府
    當時核准停車位情節，憑被上訴人片面之詞而作違法判決。上訴人原係購買Ｂ車
    位，但因管委員會擅自在該車位多畫一個車位，造成其車輛無法停放，因此約於
    二年前渠將車輛停放在第四一車位。
  (3)依公寓大廈管理條例第二十九條規定於未成立管理委員會之前，區分所有權人會
    議之決議應有區分所有權人過半數及其區分所有權比例合計過半數之出席人數同
    意之，如違反上開規定者不得以少數人之意胡作非為，被上訴人未能提出踐行上
    開程序之證明依據，而以成立管理委員會以會所訂立之規約向住戶收取管理委員
    會管理前之規費，顯有不當。上訴人於管理委員會成立後依法繳納管理費，惟於
    管理委員會管理前之部分因有上開瑕疵，上訴人當然不願繳納。且大樓管理委員
    之九十年度區分所有權人會議紀錄，特別載明本次會議有達到出席法定人數，因
    此本次會議符合法令效力等語，顯見先前會議之效力有疑問，方才於嗣後之會議
    時特別載明。而被上訴人巨匠雅舍大樓管理委員會未曾成立，方才有管理委員會
    通知繳交委託書管理費可打折一事。
  (4)至於被上訴人所稱上訴人亦斷斷續續有繳管理費一節，實係以停車費扣抵，上訴
    人並非主動繳費。就門牌號碼臺中市○○街○段八二號二樓之十二部分，上訴人
    於八十五年九、十月間搬入，後因停車位之問題拒絕繳款，渠於八十四年間購得
    該屋並未立即遷入，當時管理費係以出租停車位供管理委員會扣抵。而門牌號碼
    華美街二段八八號一樓店鋪部分，係一直出租他人使用，管理費均由承租人繳納
    ，上訴人自始未曾繳納管理費。被上訴人不及早通知上訴人其承租人有欠繳管理
    費之情事，直到承租人搬走後才告知，造成上訴人無法向承租人請求繳納管理費
    ，上訴人居住上開房屋時願意付管理費，但未居住時則不願繳納。
三、證據：提出巨匠雅舍元月份收支明細表、存證信函及其回執影本、照片影本十九
    幀、管理委員會通知影本一件、巨匠雅舍大廈九十年度區分所有權人會議紀錄影
    本一份等為證。
乙、被上訴人方面：
一、聲明：
    駁回上訴。
二、陳述：除與原判決記載相同者，茲引用之外，補稱：
  (1)上訴人無非以巨匠雅舍之住戶規約未經區分所有權人會議通過，自不得向住戶收
    取管理費，惟證人即大樓住戶李容甄已於原審證稱有規定每坪收四十元，停車費
    每月三千元，長億幫我們定的住戶規約、住戶手冊全部通過等語，另證人即大樓
    建商員工古美嬌證稱當時擔任長億實業有限公司擔任襄理，有負責被上訴人大樓
    之售後服務，並協助該大樓成立管理委員會，第二次人數已達住戶三分之二以上
    ，並選舉管理委員，成立管理委員會，開會時且有訂立住戶規約及住戶手冊，並
    以宣讀方式請各住戶表示意見，在當時就通過，方而買賣房屋之初即付有住戶規
    約等語相符。可知巨匠雅舍之住戶規約及住戶手冊確實經過區分所有權人大會通
    過，自屬有效。且依被上訴人所提出之不動產買賣契約書第四條第二款亦載明乙
    方（即出賣人）將房地移交甲方（即買受人甲○○）同時，有關該房地使用規則
    ，諸如依慣例使用之現況、住戶公約、大樓管理規章等，甲方應承受繼續遵守，
    不得另作主張之約定，且上訴人與其弟乙○○（即上訴人之訴訟代理人）不僅依
    住戶規約之規定於八十五年間當選住戶管理委員會之委員，並領取出席之車馬費
    及津貼，其弟甚且擔任管理委員會之總幹事，向住戶收取管理費等情，足證巨匠
    雅舍住戶規約及住戶手冊確實經區分所有權人會議通。再者，衡諸常情，購買公
    寓大樓成屋之買受人，於購買時定會向出賣人詳細詢問管理費計算標準及收取方
    式，及有無經區分所有權人會議通過等情，並向出賣人或大樓之管理委員會索取
    住戶規約及手冊，以供參考，方符常理。而上訴人前手即原始購買戶王元勳當時
    即上訴人之配偶，對於巨匠雅舍之住戶規約及住戶手冊於購買系爭房屋時即早已
    知悉，上訴人當時同意受住戶規約之拘束，足以證明住戶規約係合法有效。
  (2)上訴人提出之上開不動產買賣契約書第四條第二款亦載明乙方（即出賣人）將房
    地移交甲方（即買受人甲○○）同時，有關該房地使用規則，諸如依慣例使用之
    現況、住戶公約、大樓管理規章等，甲方應承受繼續遵守，不得另作主張之約定
    ，及上訴人亦曾按規約繳納管理費並擔任管理委員會委員等情，益徵巨匠雅舍住
    戶規約及管理手冊及管理費計算及收取方式，係經區分所有權人會議通過，上訴
    人始會在買賣契約書上載明同意接受其住戶規約之約束，並依約繳納管理費。是
    公寓大廈管理條例公佈施行前成立之公寓大廈管理組織所定有關管理費用之繳納
    事項，雖當事人契約關係，惟依上訴人所提出之不動產買賣契約書第四條第二款
    規定，上訴人於買賣時即已承諾繼續遵守巨匠雅舍住戶公約及大樓管理規章之約
    定，上訴人自應受其拘束。
  (3)有關依公寓大廈管理條例召開區分所有權人會議時，就建設公司尚未出售之建物
    ，可否參與會議之問題，依內政部八十六年一月三十日（八六）內營字第八六七
    二一六四號函認有關起造人或建築業者依公寓大廈管理條例第二十六條規定召開
    區分所有人會議，仍應依同條例第二十八條至第三十二條規定辦理。至於該第二
    十六條所稱之建物所有權登記，係指建物所有權第一次登記而言，換言之，建設
    公司所有之建物，如在召開區分所有權會議時，已辦理建築物第一次所有權登記
    者，自仍得參與區分所有權會議。因此上訴人辯稱建商之人頭戶參與會議，才使
    會議到法定人數，並不足採。且縱令召開第一次區分所有權人會議時，有建商之
    人頭戶參與，惟此時既已辦妥建物所有權第一次登記，則其參與會議自屬合法。
  (4)上訴人另稱先前所繳費用係以停車費扣抵，上訴人並未主動繳費云云，惟查上訴
    人以被上訴人所有之編號四十一號車位，對其個人進出較為方便，乃將其所有之
    編號Ｂ停車位，與被上訴人之編號四十一車位交換使用，此有管委會會議紀錄，
    及上訴人所有車牌號碼NV─四七五六號車停放在編號四十一號之車位之照片可證
    ，足證並無停車費扣抵之情事。
三、證據：除援用原審之立證方法，並提出巨匠雅舍大廈三月份管理委員會會議紀錄
    、照片二幀、土地登記簿謄本影本一份、建物登記簿謄本影本二份、並聲請傳訊
    證人古美嬌。
    理      由
一、本件被上訴人起訴主張上訴人為巨匠雅舍大樓門牌碼臺中市○區○○街二段八二
    號一樓及八十二號二樓之十二兩戶建物之區分所有權人，且為該大樓地下室停車
    位編號Ｂ之使用權人，嗣交換使用四十一車位，依住戶規約規定，車位部分自八
    十四年十月份起至八十九年五月份止，共積欠新臺幣（下同）三萬五千五百元（
    原來每月一千元，嗣調為五百元，即一千元者計十五個月，五百元者計四十一個
    月）。一樓店鋪部分四十九．六七坪，依據住戶規約之收費標準每坪二十元計算
    ，每月管理費九百九十一元（即四十九．六七坪乘二十元；應係九百九十三元之
    誤），上訴人積欠金額自八十一年十一月起至八十二年四月止；自八十三年五月
    至八十四年十二月止；自八十九年一月起至八十九年五月止，共積欠三萬零七百
    八十三元（即九百九十三元乘三十一個月）。台中市○○街○段八十二號二樓之
    十二部分面積五十七．八五坪，依據巨匠雅舍大樓住戶規約之管理費收費標準說
    明５以實際坪數乘以各坪數等級之單價，即每月管理費為一千八百五十七元（即
    二十坪乘四十二元加上十坪乘三十五元加上十坪乘三十元加十坪乘二十五元加七
    ．八五坪乘二十元），積欠期間為八十五年八月至八十九年五月，計積欠八萬一
    千七百零八元（應係八萬五千四百二十二元之誤），共計積欠十五萬一千七百零
    五元，扣除起訴後所繳一萬零九百八十元，上訴人應給付為十四萬零七百二十五
    元，惟被上訴人僅請求十二萬七千零十一元，為此爰依住戶規約及公寓大廈管理
    條例第二十一條規定，求為命上訴人如數給付及加給法定遲延利息之判決。
二、上訴人則以巨匠雅舍管理委員會於八十八年始經區分所有權人會議決議規約並向
    主管機關申報成立巨匠雅舍管理委員會，在此之前如何召集區分所有權人會議訂
    立規約收取住戶管理費，均無憑據，被上訴人憑何依據向住戶收取管理費。且地
    下室停車位有一定空間供車輛出入使用，惟被上訴人擅自將該空間出租予他人，
    損害上訴人停車權益，違反原設計圖使用，胡亂收取停車租金，且被上訴人在上
    訴人之承租人未付管理費時未及時告知上訴人，造成承租人遷離後，上訴人無從
    催討等情置辯。
三、本件被上訴人主張上訴人為其所管理巨匠雅舍大樓之區分所有權人，為上訴人所
    不爭執，有上訴人提出之土地登記簿謄本影本一份、建物登記簿謄本二份為證，
    應堪信為真正，另被上訴人主張上訴人使用Ｂ車位，其換為四十一車位一節，亦
    為上訴人所不爭執，亦堪信為真正。被上訴人另主張上訴人未繳包括車位部分被
    告自八十四年十月份起自八十九年五月份止；一樓店鋪部分自八十一年十一月起
    至八十二年四月止、八十三年五月起至八十四年十二月止、自八十九年一月至八
    十九年五月止；台中市○○街○段八十二號二樓之十二部分自八十五年八月至八
    十九年五月份止之管理費等語，被告固不否認渠確有部分管理費未繳，惟另稱被
    上訴人於八十八年十月二十五日核備前，其如何召開區分所有權人會議、如訂立
    規約、訂定收費標準均無憑據等語。惟按公寓大廈管理條例於八十四年六月二十
    八日公布施行，固無溯及既往效力，然該條例就其施行前公寓大廈等區分所有建
    物之附屬建物，其共用或約定共用部分之修繕、管理、維護、修繕費及其他負擔
    ，無特別規定，而前揭費用本質上為共有物之管理費，上訴人為巨匠雅舍大樓之
    區分所有權人，就該社區共有建物部分所生之上開費用，於該條例施行前依民法
    第七百九十九條、第八百二十二條第一項之規定，除共有人間另有約定外，於該
    條例施行後依同條例第十條第二項、第三項、第十八條第一項第一款規定，除區
    分所有權人會議或規約另有規定者外，均應各按其所有部分之價值分擔之，是不
    論於公寓大廈管理條例施行前後，各區分所有權人皆應按區分所有權人會議決議
    繳交其共用或約定共用部分之管理費用，是縱以該巨匠舍管理委員會雖早於公寓
    大廈管理條例施行前之八十年間成立，惟各區分所有權人皆應按區分所有權人會
    議決議繳交管理費。本件被上訴人主張於八十年間即成立管理委員會、通過住戶
    規約、住戶手冊等情，雖為上訴人所否認，辯稱渠未曾見過規約、未經住戶大會
    選舉云云，惟被上訴人主張之上開事實，業據被上訴人於原審提出巨匠雅舍住（
    業）住戶手冊，其內記載巨匠雅舍特別提示事項、大樓管理委員會組織章程、住
    戶規約、巨匠雅舍車場管理辦法等事項，其中巨匠雅舍特別提示事項記載管理費
    收取標準，另巨匠雅舍車場管理辦法記載收費標準等情，而證人即巨匠雅舍大樓
    管理委員李容甄於原審證稱八十年成立管理委員會時第一次開會我有去，實際人
    數多少我不知道，有規定每坪收四十元，停車費每月三千元，長億幫我們定的住
    戶規約、住戶手冊全部通過等語，另證人即大樓建商員工古美嬌證稱當時擔任長
    億實業有限公司擔任襄理，有負責被上訴人大樓之售後服務，並協助該大樓成立
    管理委員會，第二次人數已達住戶三分之二以上，並選舉管理委員，成立管理委
    員會，開會時且有訂立住戶規約及住戶手冊，並以宣讀方式請各住戶表示意見，
    在當時就通過等語，核與被上訴人主張買賣房屋之初即付有住戶規約等語相符。
    且依被上訴人所提出之不動產買賣契約書第四條第二款亦載明乙方（即出賣人）
    將房地移交甲方（即買受人甲○○）同時，有關該房地使用規則，諸如依慣例使
    用之現況、住戶公約、大樓管理規章等，甲方應承受繼續遵守，不得另作主張之
    約定等情，有上訴人於原審提出之八十三年十二月三十一日購買門牌號碼臺中市
    ○○街○段八十二號二樓之十二建物之買賣契約書可憑，被上訴人另主張上訴人
    與其弟乙○○（即上訴人之訴訟代理人）不僅依住戶規約之規定於八十五年間當
    選住戶管理委員會之委員，並領取出席之車馬費及津貼，其弟甚且擔任管理委員
    會之總幹事，向住戶收取管理費等情，有被上訴人於原審提出之八十五年九月、
    十月管理委員會會議紀錄影本、八十六年元月份管理委員會津貼冊影本各一份可
    證，均為上訴人所不爭執，亦堪信為真正。管理委員會既經決議成立，並通過規
    約、住戶手冊，上訴人買受區分所有建物時契約書即載明住戶公約、大樓管理規
    章買受人應遵守，且上訴人及其弟猶於八十五年間擔任管理委員會之人員等情觀
    之，顯見巨匠雅舍之住戶規約及住戶手冊確實經過區分所有權人大會通過，自屬
    有效。上訴人辯以管理委員會未經選舉、如何召集區分所有權人會議訂立規約收
    取住戶管理費，均無憑據云云，尚難採信。上訴人另稱巨匠雅舍大樓九十年度區
    分所有權人會議紀錄特別載明本次會議有達到出席法定人數，因此本次會議符合
    法令效力等語，顯見先前之會議之效力有疑問，方才於嗣後之會議時特別載明，
    而被上訴人巨匠雅舍大樓管理委員會未曾成立，方才有管理委員會通知繳交委託
    書管理費可打折一事云云，然經被上訴人否認區分所有權人會議決議有何不合法
    、管理委員會並未成立之情事。經查縱以巨匠雅舍大樓區分所有權人會議紀錄特
    別載明本次會議有達到出席法定人數之記載，惟此尚難以此臆測推論先前之會議
    並未達法定出席人數，而繳交委託書管理費可打折等情，亦未足證明管理委員會
    並未成立，被上訴人所辯上開情詞，尚無足為有利上訴人之認定。
四、次按區分所有權人或住戶積欠應繳納之公共基金應分擔之費用已逾二期或達相當
    金額，經定相當期間催告仍不給付，管理負責人得訴請法院命其給付應繳之金額
    及遲延利息，公寓大廈管理條例第二十一條定有明文，上訴人另辯以渠所有門牌
    號碼華美街二段八八號一樓店鋪部分，係一直出租他人使用，管理費均由承租人
    繳納，上訴人自始未曾繳納管理費，被上訴人不及早通知上訴人其承租人有欠繳
    管理費之情事，直到承租人搬走後才告知，造成上訴人無法向承租人請求繳納管
    理費等語，並於原審提出房屋租賃契約影本一紙為證。惟上訴人既為區分所有權
    人，揆諸上開規定，負擔費用者係區分所有權人或住戶，上訴人雖與上開門牌號
    碼華美街二段八八號一樓店鋪承租人約定大樓管理費由承租人自行負擔，有上開
    房屋租賃契約書影本一份附卷可參，惟其約定僅係約束上訴人及其承租人，並不
    及於非契約當事人之被上訴人，此係債之相對性使然，縱令上訴人確有此約定，
    然上訴人既為前揭建物之區分所有權人，依上開規定，自仍應負擔欠繳之管理費
    。上訴人辯以被上訴人未事先通知其承租人欠繳管理費云云，縱或屬實，然此亦
    無足以解免上訴人給付管理費之義務。又上訴人另辯以被上訴人擅自將停車空間
    出租予他人，損害上訴人停車權益，違反原設計圖使用，胡亂收取停車租金，原
    審法院未調閱臺中市政府當時核准停車位情節，憑被上訴人片面之詞而作違法判
    決云云，並於原審提出臺中市政府許可停車平面圖影本一份為證，惟查管理委員
    會就管理行為否合法妥適、有無失職，與區分所有權人給付管理費間並無對待給
    付之關係，自難以管理委員會有無違反設計圖使用停車空間即可據繳管理費，況
    上訴人自承原係購買Ｂ車位，但因管委員會擅自在該車位多畫一個車位，造成其
    車輛無法停放，因此約於二年前渠將車輛停放在第四一車位，而被上訴人亦主張
    上訴人以被上訴人所有之編號四十一號車位，對其個人進出較為方便，乃將其所
    有之編號Ｂ停車位，與被上訴人之編號四十一車位交換使用語，並提出管委會會
    議紀錄，及上訴人所有車牌號碼NV─四七五六號車停放在編號四十一號之車位之
    照片為證，兩造所述就上訴人車位使用之情形互核相符，足徵其就車位使用由Ｂ
    車位更易為四十一車位，就上訴人使用車位之權利並無影響。
五、綜上所述，被上訴人主張依住戶規約內容計算，上訴人就車位部分自八十四年十
    月份起至八十九年五月份止，共積欠三萬五千五百元，即原來每月一千元，嗣調
    為五百元，即一千元者計十五個月，五百元者計四十一個月計算。另一樓店鋪部
    分四十九．六七坪，依據住戶規約之收費標準每坪二十元計算，每月管理費九百
    九十一元，即四十九．六七坪乘二十元（應係九百九十三元之誤），上訴人積欠
    金額自八十一年十一月起至八十二年四月止；自八十三年五月起至八十四年十二
    月止；自八十九年一月起至八十九年五月止，共積欠三萬零七百八十三元，即九
    百九十三元乘三十一個月計算。又台中市○○街○段八十二號二樓之十二部分面
    積五十七．八五坪，依據巨匠雅舍大樓住戶規約之管理費收費標準說明５以實際
    坪數乘以各坪數等級之單價，即每月管理費為一千八百五十七元，即二十坪乘四
    十二元加上十坪乘三十五元加上十坪乘三十元加十坪乘二十五元加七．八五坪乘
    二十元，積欠期間為自八十五年起八月起至八十九年五月止，計積欠八萬一千七
    百零八元（應係八萬五千四百二十二元之誤），共計積欠十五萬一千七百零五元
    ，扣除起訴後所繳一萬零九百八十元，上訴人應給付為十四萬零七百二十五元，
    惟被上訴人僅請求十二萬七千零十一元，尚非無據，上訴人上訴所主張之抗辯，
    均不可採，已如前述，是被上訴人依規約及公寓大廈管理條例第二十一條規定請
    求上訴人給付所積欠上開管理費用及其法定遲延利息，應屬正當，應予准許。
七、按除別有規定外，法院不得就當事人未聲明之事項為判決，民事訴訟法第三百八
    十八條定有明文。原審為上訴人敗訴之判決，固非無見，惟被上訴人起訴請求上
    訴人給付管理費僅請求一十二萬七千零十一元及其遲延利息，而原審判決上訴人
    應給付被上訴人一十二萬七千九百九十一元及法定遲延利息，顯已逾越被上訴人
    之聲明範圍，而就當事人未聲明之事項為判決，尚欠允洽，上訴意旨指摘原審該
    部分判決不當，求予廢棄改判，雖無理由，惟就原判決關於命上訴人給付超過一
    十二萬七千零一十一元及其利息暨其假執行部分，已逾越當事人聲明範圍，原判
    決就此部分自難以維持，自應由本院就此部分予以廢棄，除此部分上訴意旨指摘
    原判決此部分不當，求予廢棄改判，為無理由，應予駁回。
八、本件事證已明，兩造其餘主張與舉證，經核均與判決之結果無涉，爰不一一論述
    ，附此敘明。
據上論結，本件上訴為一部有理由，一部無理由，依民事訴訟法第四百三十六條之一
第三項、第四百四十九條第一項、第二項、第四百五十條、第七十八條、第七十九條
但書，判決如主文。
中      華      民      國    九十      年      九      月    十四      日
                                    臺灣臺中地方法院民事第三庭
~B審判長法官  張瑞蘭
~B法      官  涂秀玲
~B法      官  陳葳
右為正本係照原本作成
不得上訴
中      華      民      國    九十      年      九      月     十四      日
~B法院書記官


司法院資訊處製作；財團法人民間司法改革基金會備份。
